臺灣高等法院刑事判決
110年度上訴字第1826號
上  訴  人  臺灣新竹地方檢察署檢察官
被      告  呂金芳



上列上訴人因被告偽造文書案件，不服臺灣新竹地方法院109年
度訴字第937號，中華民國110年3月10日第一審判決（起訴案號
：臺灣新竹地方檢察署108年度偵字第12622號），提起上訴，本
院判決如下：
    主  文
原判決撤銷。
呂金芳犯行使偽造私文書罪，處有期徒刑伍月，如易科罰金，以
新臺幣壹仟元折算壹日。
    犯罪事實
一、緣呂金芳為土地、私人借貸之仲介，而黃俊哲於民國107年3
    月19日，透過呂金芳之介紹，向鄭振寶借款新臺幣（下同）20
    萬元，並提供其所有、坐落新竹縣○○鄉○○段000地號土地（下
    稱本件土地）以供擔保，呂金芳辦理本件土地設定抵押權予
    鄭振寶外，竟未經黃俊哲、杜春麗授權、同意，基於行使偽
    造私文書、使公務員登載不實文書之犯意，虛偽填載黃俊哲
    為委託人、杜春麗為受託人，盜用杜春麗前因其他原因而放置
    在呂金芳處之印鑑章，蓋用在具有私文書性質之土地登記申請
    書、土地信託契約書，於107年3月19日，持向竹東地政事務
    所，以黃俊哲名義辦理將本件土地信託登記予杜春麗，使該
    承辦公務員為形式審查後，於翌日即107年3月20日將上述不
    實之信託登記事項，登載於職務上所掌管之土地登記簿，足
    以生損害於黃俊哲、地政機關管理土地登記資料之正確性。
二、案經黃俊哲訴由新竹縣政府警察局橫山分局報告臺灣新竹地
    方檢察署檢察官偵查起訴。
    理  由
壹、證據能力部分：
一、按被告以外之人於審判外之言詞或書面陳述，除法律有規定
    者外，不得作為證據。另按被告以外之人於審判外之陳述，
    雖不符合同法第159條之1至第159條之4之規定，然經當事人
    於審判程序同意作為證據，法院審酌該言詞陳述或書面陳述
    作成時之情況，認為適當者，亦得為證據。當事人、代理人
    或辯護人於法院調查證據時，知有第159條第1項不得為證據
    之情形，而未於言詞辯論終結前聲明異議者，視為有前項同
    意，刑事訴訟法第159條第1項、第159條之5分別定有明文。
    該條立法意旨在於傳聞證據未經當事人之反對詰問予以核實
    ，原則上先予排除，惟若當事人已放棄反對詰問權，於審判
    程序中表明同意該等傳聞證據可作為證據；或於言詞辯論終
    結前未聲明異議，基於尊重當事人對傳聞證據之處分權，及
    證據資料愈豐富，愈有助於真實發見之理念，且強化言詞辯
    論主義，使訴訟程序得以順暢進行，上開傳聞證據亦均具有
    證據能力。查本件被告以外之人於審判外之言詞或書面陳述
    屬傳聞證據部分，檢察官、被告於本院準備程序中並未爭執
    證據能力，且迄於言詞辯論終結前亦未聲明異議，復本院認
    其作成之情形並無不當情形，經審酌後認為適當，均應認於
    本案有證據能力。
二、另本件認定事實引用之卷內其餘非供述證據部分，與本案均
    有關連性，亦無證據證明係實施刑事訴訟程序之公務員以不
    法方式所取得，依刑事訴訟法第158條之4之反面解釋，當有
    證據能力，復於本院審理時，提示並告以要旨，使檢察官、
    被告充分表有示意見，自得為證據使用。
貳、本院之判斷
一、認定犯罪事實所憑證據及認定之理由
  ㈠被告呂金芳於犯罪事實一所載時、地，介紹告訴人黃俊哲向
    鄭振寶借款20萬元，並設定本件土地抵押權予鄭振寶以供擔
    保等事實，業據告訴人於警詢、本院就借款、設定抵押權部
    分指訴明確（見竹檢108年度偵字第12622號卷《下稱偵12622
    卷》第9頁，本院卷第67、68頁），核與證人鄭振寶於偵訊中
    就此部分證述相符（見偵12622卷第44頁背面）。並有告訴
    人黃俊哲簽立之借據1份、本票1張（見偵12622卷第16、17
    頁）、抵押權設定登記之土地登記第二類謄本1份（見偵126
    22卷第18頁）、土地所有權狀（見偵12622卷第63頁背面）
    在卷可憑。另據被告不否認本件借款、設定抵押權之事實，
    是認此部分之事實，堪予認定為真實。
　㈡另告訴人所有之本件土地，於107年3月20日信託登記予杜春
    麗之事實，有土地登記第一類謄本1份（見偵12622卷第36頁
    ）、土地登記申請書及土地信託契約書（見偵12622卷第60
    、61頁）、本件土地之地籍異動索引（見偵12622卷第65至6
    6頁）在卷可查。參以被告於本院供述：因為黃俊哲當初外
    面的債務很多，怕被查封，所以借杜春麗的原住民身分做信
    託登記，這些是我與黃俊哲商量後的意見等語（見本院卷第
    37頁）。是認本件土地之信託登記，係因告訴人向鄭振寶借
    款20萬元，除辦理設定抵押權登記外，被告同步以證人杜春
    麗的原住民身分而為信託登記之事實，亦堪認定。
　㈢而本件土地信託登記予杜春麗之情，未經告訴人授權、同意
    ，證人杜春麗事前不知情乙節，經查：
　　⒈證人即告訴人黃俊哲⑴於偵訊中指訴：我不知道我的土地有
      信託登記給杜春麗；我們去地政事務所時，我有跟被告強
      調我不是要賣土地，被告跟我說：放心，這是作為借款的
      擔保；我向被告借錢，同時將印鑑、身分證交給他，過了
      一段時間，被告都沒有還我，我問被告之後，被告說叫我
      要還錢的時候還到檳榔攤，也是到該檳榔攤拿回我的印鑑
      、身分證等語（見偵12622卷第75頁）。⑵嗣於本院審理中
      ：107年3月19日我與被告在7-11碰面，他跟我講帶什麼東
      西去，叫我簽名，簽完就直接去竹東地政事務所遞給地政
      人員去登記；我完全不知道信託部分，我有跟被告講不是
      要賣地，但是呂金芳告訴我沒有這回事，只是要讓我知道
      借錢這部分，後面我想到好氣，因為土地過戶給別人名字
      了；我有跟呂金芳去地政事務所，但是沒有跟杜春麗去地
      政事務所，所以我沒有要把梅林段土地信託登記給杜春麗
      ，因為我完全跟她不熟。我跟呂金芳聯繫要還錢，是我舅
      舅江永靖幫忙還錢，我舅舅帶我去竹東地政事務所問，才
      發現土地不是我的。我沒有在本件土地信託的土地登記申
      請書蓋章，我將印章交給呂金芳，都是他在蓋的；印鑑證
      明是我去申請的，因為被告呂金芳說我去借錢，要拿去辦
      抵押權設定用的等語（見本院卷第67至71頁）。觀諸證人
      即告訴人黃俊哲之上開證詞內容，證人黃俊哲固與被告前
      往竹東地政事務所，然始終在意本件土地是否還在自己名
      下；參以本件借款金額20萬元，業已設定本件土地抵押權
      予債權人鄭振寶，足以為擔保；又告訴人事後以68萬元出
      售土地予江永靖（見偵12622卷第71頁），可知本件土地
      價值超過20萬元甚多，告訴人豈有將土地信託登記予杜春
      麗或其他人之可能性。是以，證人即告訴人證述：是去地
      政事務所辦理抵押權登記，不同意將本件土地信託登記予
      杜春麗等情，核與情理相符，堪足採信。
　　⒉證人杜春麗⑴於偵訊中具結證稱：我完全不知道有這筆土地
      ，我有接到尖石分駐所的人打來問我有無這筆土地，我問
      呂金芳，呂金芳有承認 ，並且請我辦印鑑證明給他，是
      在我不知情的情況下過戶這筆土地到我名下，我希望可以
      塗銷掉等語（見偵12622卷第44頁背面、第45頁）。⑵嗣於
      本院審理中具結證述：我與被告於107年3月7日辦理新竹
      縣○○鄉○○段000號的土地設定抵押登記給呂金泉；我的印
      鑑及國民身分證曾經有一個月放在呂金芳那裡，時間忘記
      了；107年3月19日我沒有去辦信託登記，我完全不知道，
      被告沒有徵得我的同意，我是先接到信託的信，我問呂金
      芳為什麼我會有信託的信，到底怎麼回事，他說沒有關係
      ，後來派出所打電話給我說有詐欺案件，我就打電話問呂
      金芳有無這件事，他說有這個事，我說你怎麼會做這種事
      情，他就請我去申請印鑑，他說要把土地趕快過戶給別人
      ，所以我就趕快辦印鑑證明給被告，我想要把地趕快還給
      別人。後來派出所又打電話給我，說詐欺案件我都沒有去
      弄，但是我說我都辦好了阿，我就又打電話給呂金芳，我
      說我上次去辦的印鑑，你沒有拿去辦嗎？被告又叫我再去
      申請一次印鑑證明給被告，我就說我不申請了，所以我只
      有申請過一次印鑑證明給被告。我都沒有看過土地信託契
      約書及相關的信託登記資料等語（見本院卷第75至76、77
      頁）。是依證人杜春麗之證詞，前後證述一致、相符，其
      並未授權、同意本件土地之信託登記，且證人杜春麗與本
      件借款20萬元無關，實無必要介入而信託登記為所有權人
      。此外，被告於本院供述：鄭振寶買受其他土地，登記在
      具有原住民身分之杜春麗名下，可申請禁伐補助款等語（
      見本院卷第41頁），是以財政部北區國稅局於107年間以
      公文通知證人杜春麗關於信託登記之情，而證人傳訊「信
      託」、「要處理嗎」、「我放檳榔攤，你看看」等訊息予
      被告等情，有通訊軟體對話紀錄翻拍照片1張在卷可憑（
      見偵12622卷第52頁），證人杜春麗傳送之訊息中並未質
      疑被告、公文內容，顯非異狀，自難憑此對話認定證人杜
      春麗已經同意本件土地之託登記。⒊另證人鄭振寶⑴於偵訊
      中僅簡要證稱：告訴人已還款、有設定抵押權，我都是交
      給呂金芳處理等語（見偵12622卷第44頁背面）。⑵嗣於本
      院審理中具結證述：我認識杜春麗，因為我有買地在山上
      ，要原住民身分才能申請補償金，所以叫她簽名，因為我
      不是原住民，要把名字過戶到她名下去申請，在她山上家
      裡認識的，是在尖石的馬胎，有一個露營區的鐵皮屋。要
      做信託，有拿去她山上鐵房子裡面給她蓋章，是偵查卷第
      60至61頁之信託登記申請書，但第60頁上面有一個我的印
      章，我不清楚是誰蓋的。我曾買土地要登記在別人名下去
      申請補助，土地還沒登記過去給杜春麗，是正在辦，但是
      杜春麗沒有同意，她本來是同意的，但是後來停下；這些
      事情是呂金芳處理的；我有去尖石去找過杜春麗，我就是
      去辦土地要過戶給她，讓她去辦，她說好一人一半，辦到
      一半就停掉了，我去山上就是要去辦理土地申請補償金的
      事情，我去過杜春麗鐵皮屋1次；我有點模糊了，我去的
      那次到底是要把我買的土地登記給杜春麗？或是我借錢給
      人家，土地信託登記給人家？我透過被告借錢給黃俊哲20
      萬，我是抵押權人，我沒有辦法領補償金，我是要買地登
      記在杜春麗名下，我才能辦理申請補償金等語（見本院卷
      第78至81頁）。觀諸證人鄭振寶之證詞內容，關於土地之
      登記事項，委由被告負責處理，對於土地登記書上自己的
      印章都不知何人所用印，卻對杜春麗之印章部分明確證述
      ，已生疑義；況證人鄭振寶亦證述：杜春麗最後沒有同意
      登記所有權人等語，再經本院細究證人鄭振寶前往杜春麗
      之山上鐵皮屋細節後，證人對於其前往證人杜春麗之住處
      ，係本件借款之信託登記、抑或其他土地之相關登記，記
      憶已經模糊，是以證人鄭振寶前開證稱：證人杜春麗在本
      件土地之信託登記書面用印乙節，應係配合被告之供述而
      為證述，此部分迴護被告之詞，無足採信。
　㈣又告訴人為本件土地之所有權人，告訴人向鄭振寶借款20萬
    元，已提供本件土地設定抵押權登記足以擔保，殊不論被告
    辯稱：因為告訴人有欠別人錢，所以要先把土地登記到其他
    原住民的身上，來保障鄭振寶權益云云，已據證人即告訴人
    於本院審理中否認上情，並具結證稱：沒有這件事，當時我
    有問被告，我說土地還是不是我的？名字是不是我的？他說
    是，我說權狀可以拿回來嗎?他說不行，要我還款之後才會
    拿給我，但是後面就不是這樣了等語（見本院卷第71頁）。
    參以告訴人已於107年9月5日清償借款之事實，業經告訴人
    於警詢、證人江永靖於警詢、證人鄭振寶於偵訊中指訴、證
    述相符（見偵12622卷第9、15頁、第44頁背面）。佐以證人
    杜春麗曾經提供印鑑證明、放置證件與印鑑章予被告之情，
    已如前述。由上可知，鄭振寶之債權既已獲清償，已無需所
    謂土地信託登記予杜春麗之理，然被告主導本件土地信託登
    記，既未事先取得告訴人、杜春麗之授權或同意，嗣告訴人
    清償債務後，被告取得杜春麗之印鑑證明等資料，仍未積極
    回復原狀，逕將本件土地信託登記在具有原住民身分之杜春
    麗名下，固無證據知悉被告有何考量、甚或憑此申請政府相
    關補助，然已足證明被告主觀上之犯意、客觀上行為，致生
    損害於黃俊哲、地政機關管理土地登記資料之正確性，均堪予
    認定。
　㈤綜上，本案事證已臻明確，被告之上開犯行，堪予認定，自
    應依法予以論罪科刑。
二、論罪
  ㈠核被告所為，係犯刑法第216條、第210條之行使偽造私文書
    罪及同法第214條之使公務員登載不實罪。被告偽造文書後
    ，復持以行使，其偽造之低度行為為行使之高度行為吸收。
　㈡被告因一行為而犯行使偽造私文書罪、使公務員登載不實罪
    ，為一行為而觸犯數罪名，為想像競合犯，應依刑法第55條
    之規定，從一重之行使偽造私文書罪處斷。
參、撤銷改判之理由及科刑審酌事項
一、原審以不能證明被告犯罪，而為被告無罪之判決，惟查：⑴
  　證人即告訴人於本院審理中具結證述：偵訊中回答「沒有」
    ，是指：我有跟呂金芳去地政事務所，但是沒有跟杜春麗去
    地政事務所，所以我沒有要把梅林段土地信託登記給杜春麗
    ，因為我完全跟她不熟等語(見本院卷第69頁）。可見告訴
    人並非否認前往竹東地政事務所，然原審以告訴人於偵訊中
    回答「沒有」之語（見偵12622卷第75頁），逕認告訴人所
    述「沒有前往新竹縣竹東地政事務所」與事實不符，進而質
    疑告訴人之證詞具有瑕疵而不予採信，顯有誤認。⑵又證人
    杜春麗於偵訊中（原判決誤載為警詢中）證述：本件土地信
    託登記，並未經過我的同意等語。然原審以前開通訊軟體對
    話紀錄內容（見偵12622卷第52頁），認證人杜春麗未就相
    關信託財產為何未經其同意一事質問被告，顯見證人杜春麗
    對於相關信託事宜並非一無所悉，質疑證人杜春麗證述之可
    信度。而此部分之疑義，業據檢察官於本院聲請傳訊證人杜
    春麗到庭為證，並進一步證明證人杜春麗、鄭振寶間，另有
    其他土地欲登記在具有原住民身分之杜春麗名下，以申請補
    助之情狀，原審徒以上開訊息傳送，逕認杜春麗已然知悉是
    指本件土地之信託登記，容有誤會。從而，原判決認定被告
    之上開犯行不構成犯罪，而為被告無罪之諭知，顯有證據取
    捨之違誤，自非妥適。檢察官上訴意旨指摘原判決就被告諭
    知無罪判決尚有未洽，為有理由，自應由本院予以撤銷改判
    。
二、爰以行為人之責任為基礎，審酌被告身為土地、私人借貸之
    仲介，其仲介告訴人向鄭振寶借款20萬元，為其等辦理本件
    土地之抵押權設定，足以保障鄭振寶之權益，詎被告以犯罪
    事實一所載之方式，虛偽將本件土地信託登記在杜春麗名下
    ，致使承辦公務員為不實之登載，致生損害於告訴人、地政
    機關登記之正確性，應予非難；又告訴人清償債務完畢，本
    應取回本件土地之所有權，而得以處分本件土地，被告迄未
    出面終止、填補告訴人之財產上損害，亦有未該；兼衡被告
    之智識程度、家庭及經濟狀況（見本院卷第86頁），暨犯後
    態度等一切情狀，量處如主文第2項所示之刑，並諭知易科
    罰金之折算標準。
肆、至本件土地之土地登記申請書、土地信託契約書上之印文，
    係遭盜用，並非偽造之印章、印文；又土地登記申請書、土
    地信託契約書業已交付竹東地政事務所，而非被告所有之物
    ，均不予宣告沒收，併此敘明。
據上論斷，應依刑事訴訟法第369條第1項前段、第364條、第299
條第1項前段，判決如主文。
本案經檢察官賴佳琪提起公訴，檢察官陳宏兆提起上訴，檢察官
孫冀薇到庭執行職務。
中　　華　　民　　國　　110 　年　　9 　　月　　30　　日
              　  刑事第二十三庭審判長法　官  許永煌
　　　　　　　　　　　　　　　　　    法　官  吳定亞
　　　　　　　　　　　　　　　　　    法　官  黃美文
以上正本證明與原本無異。
如不服本判決，應於收受送達後20日內向本院提出上訴書狀，其
未敘述上訴之理由者並得於提起上訴後20日內向本院補提理由書
（均須按他造當事人之人數附繕本）「切勿逕送上級法院」。
                                　    書記官  李逸翔
中　　華　　民　　國　　110 　年　　9 　　月　　30　　日
附錄：本案論罪科刑法條全文
刑法第210條：
偽造、變造私文書，足以生損害於公眾或他人者，處5年以下有
期徒刑。
刑法第216條：
行使第210條至第215條之文書者，依偽造、變造文書或登載不實
事項或使登載不實事項之規定處斷。
刑法第214條：
明知為不實之事項，而使公務員登載於職務上所掌之公文書，足
以生損害於公眾或他人者，處3年以下有期徒刑、拘役或1萬5千
元以下罰金。